【裁判字號】    89,上更(一),494
【裁判日期】    900508
【裁判案由】    殺人
【裁判全文】
臺灣高等法院臺南分院刑事判決         八十九年度上更(一)字第四九四號     Ｃ
      上  訴  人
      即  被  告  乙  ○  ○
      選任辯護人  高  原  茂
      上  訴  人
      即  被  告  辛  ○  ○
      選任辯護人  張  雯  峰  律師
      上  訴  人
      即  被  告  庚  ○  ○
      指定辯護人本院公設辯護人  午  ○  ○
      上  訴  人
      即  被  告  甲  ○  ○
      選任辯護人  蔡  碧  仲
右上訴人因殺人案件，不服臺灣嘉義地方法院八十五年度重訴字第一號中華民國八十
六年一月三十一日第一審判決（起訴案號：臺灣嘉義地方法院檢察署八十四年度偵字
第六三二０、六三八四、六三八五號、少連偵字第一九０號），提起上訴，判決後經
最高法院回更審，本院判決如左：
      主      文
原判決關於辛○○、庚○○、甲○○部分均撤銷。
辛○○、庚○○、甲○○均無罪。
其他上訴駁回。
      事      實
一、乙○○係成年人，與成年人未○○、卯○○、申○○（以上三人均已處刑確定）
    及壬○○（行為時已滿十八歲未成年人，經處刑確定）、酉○○（六十六年一月
    十五日生，行為時為已滿十八歲未成年人，業經原審法院八十五年度重訴字第二
    號以共同殺人罪判處有期徒刑十五年確定）、戌○○（六十六年九月十四日生，
    行為時為已滿十八歲之未成年人，業經原審法院八十五年度重訴字第九號判處有
    期徒刑十五年確定）、寅○○（六十六年七月十八日生，行為時為已滿十八歲之
    未成年人，現由本院八十六年度上訴字第一一八七號審理中）及少年辰○○（六
    十八年九月十四日生，行為時為十四歲以上十八歲未滿之未成年人，業經原審法
    院八十五年度少重訴字第一號以共同殺人罪判處有期徒刑十四年六月確定）、亥
    ○○（六十七年二月十五日生，行為時為十四歲以上十八歲未滿之未成年人，業
    經原審法院八十五年度少重訴字第一號以共同殺人罪判處有期徒刑十二年六月確
    定）、天○○（六十七年三月六日生，行為時為十四歲以上十八歲未滿之未成年
    人，業經原審法院八十五年度少重訴字第一號以共同殺人罪判處有期徒刑十二年
    六月確定）、地○○（六十七年九月三十日生，行為時為十四歲以上十八歲未滿
    之未成年人，業經原審法院八十五年度少重訴字第一號以共同殺人罪判處有期徒
    刑十二年六月確定）、己○○（六十七年七月九日生，行為時為十四歲以上十八
    歲未滿之未成年人，業經本院八十六年度少上訴字第七四０號以共同殺人罪判處
    有期徒刑十年確定）、癸○○（六十九年三月二十日生，行為時為十四歲以上十
    八歲未滿之未成年人，業經本院八十六年度少上訴字第七四０號以共同殺人罪判
    處有期徒刑十年確定）、丁○○（六十九年三月十二日生，行為時為十四歲以上
    十八歲未滿之未成年人，業經本院八十六年度少上訴字第七四０號以共同殺人罪
    判處有期徒刑十年確定）、宇○○（六十八年九月二十日生，行為時為十四歲以
    上十八歲未滿之未成年人，業經本院八十六年度少上訴字第七四０號以共同殺人
    罪判處有期徒刑十年未確定）、巳○○（六十七年二月四日生，行為時為十四歲
    以上十八歲未滿之未成年人，現由原審法院八十五年度少重訴字第一號判處有期
    徒刑十年六月確定）等人，或因係同學關係或因經常出入於嘉義市區內不特定之
    「ＰＵＢ」、舞廳內，飲酒及跳舞作樂認識，而互有深淺不同之友誼關係。
二、緣於八十四年十二月九日晚間，未○○、卯○○、申○○、乙○○、壬○○、酉
    ○○、戌○○、寅○○等及少年辰○○、亥○○、天○○、地○○、己○○、癸○○、丁○○、宇○○、巳○○等十七人，經各別相邀而先後至嘉義市○○路六
    一０號「金財神大樓」三樓「侏儸紀ＰＵＢ」內聚集飲酒、跳舞作樂，適現役軍
    人宙○○、丑○、戊○○、玄○○、黃○○、Ａ○○等人，亦因休假而前往該「
    侏儸紀ＰＵＢ」跳舞，迨翌日零時五十五分左右，因少年亥○○在該「侏儸紀Ｐ
    ＵＢ」舞池區怒擲酒杯，引起身旁丑○不滿，雙方發生口角衝突，亥○○及在旁
    之壬○○、辰○○等人，即與丑○發生肢體衝突，丑○之同伴戊○○、宙○○見
    狀即出面欲幫丑○解圍，乃引起未○○、卯○○、申○○、乙○○、壬○○、酉
    ○○、戌○○、寅○○等及少年辰○○、亥○○、天○○、地○○、己○○、癸○○、丁○○、宇○○、巳○○等人不滿，竟共同基於殺人犯意之聯絡，由壬○○、辰○○分別取出尖刀各一把（其中壬○○所持者為筆直刀尖成半斜尖銳形，
    係由該店內吧台內取出，犯案後經丟棄而費失，辰○○所持者為刀尖成微外彎弧
    狀，為其預藏於身之物，即為扣案之尖刀），卯○○先後以徒手或現場所拾得之
    石塊（店內裝潢材料）及掃把，未○○以徒手，申○○以徒手，乙○○以徒手或
    腳踢，宇○○持類似肩鑽之鐵器，其餘酉○○、戌○○、寅○○、亥○○、天○○、地○○、己○○、癸○○、丁○○、巳○○等十人則分持現場之鐵椅、滅火
    器、石塊、酒瓶等堅硬、質重、銳利之器具，或以徒手或以腳踢之方式，共同下
    手參與圍殺，分頭追逐及重擊宙○○、戊○○及丑○等三人，其間丑○被追殺至
    該閣樓上（店內二樓），壬○○等多人，仍分頭予以圍堵、追擊，並朝丑○、宙
    ○○、戊○○等三人之頭部、胸部、背部等身體上之要害各處砍殺、重擊，丑○
    不支先倒於閣樓地上，旋爭扎奮力爬起，為逃命而自二、三公尺高之閣樓上跳下
    該店一樓之舞池中，而倒於舞池中，宙○○則奔逃下至舞池中，壬○○等多人見
    狀復追逐而下，於舞池中或持尖刀、或持鐵椅、滅火器、石塊等物，或以拳打腳
    踢，圍殺、追打、重擊丑○、宙○○及戊○○身體各部位，嗣丑○、戊○○在被
    追殺、圍毆下，分別奔出該「侏儸紀ＰＵＢ」店門，而往金財神樓下逃跑，直至
    該大樓之一樓門口處，仍遭多人追上予以圍毆重擊，而宙○○則於該「侏儸紀Ｐ
    ＵＢ」店內，遭壬○○等人連續砍殺、重擊，已受有重創，後復遭壬○○等人推
    出該店位於金財神大樓三樓之店門口附近，被壬○○、辰○○等二人持刀前後包
    夾猛刺其胸、背、腰等重要部位，致其傷重不支而倒於該處，因而受有頂骨部四
    ‧二×０‧八×０‧三公分砍傷（傷口邊緣整齊，深及顱骨）一處、左上眼臉三
    ‧六×０‧四×０‧三公分裂傷一處、鼻部三‧二×一‧四公分擦傷一處、左顴
    骨部六×二‧八公分擦傷一處、上口唇三×一‧三公分表皮脫落擦傷一處、左乳
    房部二‧四×一‧一公分刺傷一處（傷口邊緣整齊，向下刺入，深入胸腔，心臟
    刺破）、脊椎部一‧八×０‧六×六‧五公分及一‧九×０‧五×四‧二公分刺
    傷各一處（傷口邊緣整齊，稍右下刺入，深及脊椎骨右橫突部）、左肩峰部三‧
    八×二‧二×二‧五公分刺傷一處（傷口整齊，向左刺入，深及肌肉）、左肩胛
    骨部三‧五×０‧二公分皮膚割破傷一處、左肩下部一０‧五×０‧八公分割傷
    一處（傷口邊緣較不整，深入皮下組織，類破玻璃瓶類刺及）、六×一‧四×０
    ‧六公分砍傷一處（傷口邊緣整齊，深入肋骨）、右肩下部一×０‧三公分、一
    ‧五×０‧五公分、三×０‧五公分割傷各一處（傷口邊緣較不整，深入皮下組
    織，類破玻璃瓶類刺及）、一‧六×０‧三×０‧三公分皮膚割破傷一處、０‧
    五×０‧三公分、０‧四×０‧三公分表皮脫落各一處（挫傷）、左腰部三×０
    ‧四公分皮膚割破傷一處、左臀部一‧六×０‧五×五‧六公分割傷一處（傷口
    整齊，向下直入深及深部肌肉）、左三角肌部二×０‧七×０‧六公分割傷一處
    （傷口整齊，向下直入，深及肌肉）、左上臂部二‧二×０‧三公分皮膚割破傷
    一處、左前臂部二‧五×０‧四公分表皮剝脫一處（挫傷）、右前臂前部五×０
    ‧三公分皮膚割傷一處、０‧六×０‧三公分表皮剝脫一處（挫傷）、右大腿後
    部四×一‧二公分表皮剝脫一處、右膕凹部一×０‧六公分表皮剝脫一處、右小
    腿後部三‧二×０‧四公分表皮剝脫一處等傷。丑○因而受有頭皮六×０‧五×
    ０‧五公分撕裂傷、下腹部三×一×一公分撕裂傷、左上肢一×０‧五公分、一
    ‧五×０‧五公分、二‧五×０‧五公分等多處擦傷、左側腰部二‧五×０‧五
    ×三公分穿刺傷等傷，戊○○則受有頭皮五×一×一公分撕裂、右上肢前緊二‧
    五×０‧五×一公分、六×０‧五×一公分撕裂傷、右大腿三×０‧三×０‧五
    公分撕裂傷等傷。
    嗣警方人員據報前往處理，壬○○等人聽聞警察來到，始罷手作鳥獸散狀，分別
    逃離現場。嗣宙○○經送醫急救，延至同日凌晨一時七分左右傷重不治死亡，而
    丑○、戊○○等二人，則經送醫急救後，始倖免於難。旋經警循線於八十四年十
    二月十日中午十二時左右，在嘉義市○○路查獲己○○，於訊問時並播放該「侏
    儸紀ＰＵＢ」設於店門口之攝影機所拍攝出入口處追殺毆打畫面之錄影帶後，始
    循線查獲壬○○、卯○○、未○○、申○○、乙○○及辰○○、酉○○、戌○○
    、寅○○、亥○○、天○○、地○○、己○○、癸○○、丁○○、宇○○、巳○○等人，並扣得辰○○所有持之殺人之尖刀一把。
三、案經宙○○之父子○○及丑○、戊○○訴由嘉義市警察局第一分局報由臺灣嘉義
    地方法院檢察署檢察官偵查起訴。
      理      由
壹、乙○○有罪部分：
一、訊之上訴人即被告乙○○矢口否認有參與毆打被害人宙○○、丑○、戊○○之行
    為，辯稱：伊雖在場然未出手毆打被害人等人，伊尚還勸申○○不要打，自不能
    因有進出及圍觀即可論以共同正犯云云。
二、惟查：
  (一)右揭被告乙○○與壬○○等十六人，分由壬○○、辰○○各持一把尖刀，其餘之
    人或持鐵椅、滅火器、石頭、酒瓶、掃把或以拳打腳踢等，共同在上開「侏儸紀
    ＰＵＢ」店內，砍殺、圍毆、追打被害人宙○○、丑○、戊○○等三人，其中宙
    ○○被持刀之壬○○、辰○○二人及其餘上開同夥多人捉著推拉出該店門口（即
    金財神大樓三樓）處，復遭渠等多人猛刺、圍毆身體要害傷重倒於門外附近走道
    上，而Ｂ○、戊○○被重擊毆打後，逃出該店門口，仍遭被告等多人追逐砍殺、
    毆打至一樓而倒在地上等情，迭據被害人丑○、戊○○先後於警訊、偵查及原審
    訊問時指訴甚詳，所指互核相符，且核與現場目擊證人即與被害人一同前往之玄
    ○○、黃○○、Ａ○○等人，及目擊證人即「侏儸紀ＰＵＢ」店內職員丙○○、
    Ｃ○○、Ｄ○○、Ｅ○○、Ｆ○○、Ｇ○○等人證述目睹被告等人分持尖刀、鐵
    椅、滅火器、石頭、酒瓶等，砍殺、圍毆、追打被害人等三人之過程情節，均大
    致符合。而被害人宙○○於被殺後，因傷重而倒於該店門口走道附近，丑○及戊○○於店內遭砍殺、圍毆後，復被追逐毆打至該棟大樓之一樓而倒於地上等情，
    復據證人即據報趕抵現場處理之嘉義市警察局第一分局偵查員Ｍ○○於臺灣嘉義
    地方法院八十五年度重訴字第九號戌○○殺人案件訊問時結證無訛，有該訊問筆
    錄之影本附卷可稽。並經本院於九十年一月十七日當庭播放勘驗扣案之「侏儸紀
    ＰＵＢ」店門口錄影帶，被告確實與卯○○同時進入，其中乙○○曾用拳頭毆人
    等影像無誤。雖然未能看出被告等人有砍殺對方之情形，然該影機係固定設在該
    店門口櫃邊，僅就顧客通經門口情形予以錄影，對於舞池內如何發生爭端，及
    在屋內如何毆打追逐，均未能盡錄，自不能依據該錄影帶為被告等犯罪之唯一證
    據。
  (二)被告乙○○參與毆打、追殺被害人等之事實，業據同案被告卯○○（詳八十四年
    偵字第六三八四號偵查卷第二三頁、第二四頁、原審八十五年十月二日、同年十
    月二十九日、同年十一月二十七日訊問筆錄、本院上訴卷附八十六年七月三日卯
    ○○陳情狀）、壬○○（詳八十四年度少連偵字第一九０號偵查卷第三一頁背面
    、第三二頁、第四三頁背面、第四四頁）、申○○（詳八十四年度少連偵字第一
    九０號偵查卷第十三頁背面）、辛○○（詳八十四年度偵字第六三二０號偵查卷
    第二二頁）、庚○○（詳同上卷第二三頁）、甲○○（詳同上卷第二十頁背面）
    、共犯己○○（詳八十四年度少連偵字第一九０號偵查卷第六三頁背面）、地○○（詳八十四年度偵字第六三八四號偵查卷第二五頁）供述明確，參以同案被告
    壬○○於警訊中明確供稱：「乙○○也有參與毆打宙○○等人，當時追殺宙○○
    等人時，我確定乙○○是跟在我後面。‧‧‧我確定乙○○有參與毆打，我親眼
    看到」等語（詳八十四年度少連偵字第一九０號偵查卷第三一頁背面、第三二頁
    ）、而於偵查中則供稱：「（問：乙○○有參與？）是。（問：乙○○毆打被害
    人，你親眼見到？）是我親眼看到」詳語（見同上卷第四三頁背面、第四四頁）
    ，同案被告卯○○於原審訊問時明確指稱：「乙○○用腳踢人家，在接（近）電
    影街的地方踢一人，倒在地上的人‧‧在接近賣票處也踢人」（詳原審八十五年
    十月二日訊問筆錄）、「（乙○○）踢一個倒在地上的被害人，進來又踢、打另
    一個被害人，第一個踢肚子、胸部、頭部，第二個打他的背，又踢他的腳，那人
    是站著的被害人」（詳原審八十五年十月二十九日訊問筆錄）、「乙○○打人，
    是用腳踢我劃的圖第一號的頭，然後打第二號，是用手打，用腳踢，‧‧戊○○
    是二號那位，三號好像是死者，‧‧‧第一位有可能是丑○」（詳原審八十五年
    十一月二十七日訊問筆錄）等語觀之，堪認被告乙○○確有參與毆打追殺被害人
    等，其所辯未出手云云，應係事後卸責之詞，自不足採信。
  (三)被告乙○○或以徒手或以腳踢被害人已如前述，另同案共犯辰○○坦承持刀砍殺
    被害人；宇○○持類似肩鑽之鐵器；巳○○、Ｈ○○、亥○○、天○○、地○○
    、己○○、癸○○、丁○○、戌○○、寅○○等人分持鐵椅、滅火器、石頭、酒
    瓶或以拳打腳踢方式參與追逐毆打被害人等事實，亦據該共犯分別於警訊、偵查
    、原審法院少年法庭調查審理、原審法院訊問時供述明確（以上業經原審調取八
    十五年度重訴字第二號、第九號、第十二號、八十五年度少重訴字第一號案全卷
    核閱屬實，並影印有各該筆錄附卷可參），互符上揭共犯所供述持刀、鐵椅、滅
    火器、拳頭等圍毆、追打被害人等三人之情節相符，另亦在設於該店門口之攝影
    機所拍攝到其中多人先後追打或揮砍被害人之鏡頭相符（原審於八十五年五月十
    三日及本院上訴審八十六年八月十三日及本院九十年一月十七日當庭勘驗，並製
    有勘驗筆錄及審判筆錄在卷可稽）。此外並有共犯辰○○所有持以砍殺被害人等
    三人之刀尖成微外彎弧形尖刀一把扣案可資佐證，而該刀經送請內政部警政署刑
    事警察局檢測結果，確呈血跡陽性反應，亦有該局八十五年四月十一日刑醫字第
    二一七００號鑑驗書附於原審八十五年少重訴字第一號卷內可參。至於被告壬○○持之以行兇之尖刀一把雖未扣案，惟其係刀尖為半斜尖銳形尖刀，亦據同案被
    告申○○、共犯宇○○、己○○、辰○○一致供明在卷，並繪製該刀之形狀附卷
    可憑（詳見原審八十五年度重訴字第二號卷所附八十五年度偵字第二七一號卷）
    ，互核亦屬相符。綜上事證，參互印證，足認被告乙○○等四人確有與辰○○等
    十六人，分別持刀、鐵椅、石頭、滅火器、掃把、或以拳毆腳踢共同圍毆、砍殺
    、追打被害人宙○○等三人之行為至明。
  (四)被害人宙○○、丑○及戊○○等三人，因遭本案共犯壬○○、辰○○各持尖刀一
    把，及共犯卯○○、未○○、申○○、酉○○、戌○○、寅○○、亥○○、天○○、地○○、己○○、癸○○、丁○○、宇○○、巳○○等人，或持現場之鐵椅
    、滅火器、石塊、酒瓶、掃把，或由被告四人以徒手或以腳踢之方式，共同砍殺
    、圍殺、重擊結果，致宙○○受有頂骨部四‧二×０‧八×０‧三公分砍傷（傷
    口邊緣整齊，深及顱骨）一處、左上眼臉三‧六×０‧四×０‧三公分裂傷一處
    、鼻部三‧二×一‧四公分擦傷一處、左顴骨部六×二‧八公分擦傷一處、上口
    唇三×一‧三公分表皮脫落擦傷一處、左乳房部二‧四×一‧一公分刺傷一處（
    傷口邊緣整齊，向下刺入，深入胸腔，心臟刺破）、脊椎部一‧八×０‧六×六
    ‧五公分及一‧九×０‧五×四‧二公分刺傷各一處（傷口邊緣整齊，稍右下刺
    入，深及脊椎骨右橫突部）、左肩峰部三‧八×二‧二×二‧五公分刺傷一處（
    傷口整齊，向左刺入，深及肌肉）、左肩胛骨部三‧五×０‧二公分皮膚割破傷
    一處、左肩下部一０‧五×０‧八公分割傷一處（傷口邊緣較不整，深入皮下組
    織，類破玻璃瓶類刺及）、六×一‧四×０‧六公分砍傷一處（傷口邊緣整齊，
    深入肋骨）、右肩下部一×０‧三公分、一‧五×０‧五公分、三×０‧五公分
    割傷各一處（傷口邊緣較不整，深入皮下組織，類破玻璃瓶類刺及）、一‧六×
    ０‧三×０‧三公分皮膚割破傷一處、０‧五×０‧三公分、０‧四×０‧三公
    分表皮脫落各一處（挫傷）、左腰部三×０‧四公分皮膚割破傷一處、左臀部一
    ‧六×０‧五×五‧六公分割傷一處（傷口整齊，向下直入深及深部肌肉）、左
    三角肌部二×０‧七×０‧六公分割傷一處（傷口整齊，向下直入，深及肌肉）
    、左上臂部二‧二×０‧三公分皮膚割破傷一處、左前臂部二‧五×０‧四公分
    表皮剝脫一處（挫傷）、右前臂前部五×０‧三公分皮膚割傷一處、０‧六×０
    ‧三公分表皮剝脫一處（挫傷）、右大腿後部四×一‧二公分表皮剝脫一處、右
    膕凹部一×０‧六公分表皮剝脫一處、右小腿後部三‧二×０‧四公分表皮剝脫
    一處等傷，經送醫急救後，因其中一刀即左乳房部二‧四×一‧一公分之刺傷，
    深入胸腔，刺破心臟，傷及要害不治死亡等情，業經檢察官督同檢驗員相驗明確
    ，並製有勘驗筆錄、驗斷書、相驗屍體證明書各一件在卷可查。另丑○因而受有
    頭皮六×０‧五×０‧五公分撕裂傷、下腹部三×一×一公分撕裂傷、左上肢一
    ×０‧五公分、一‧五×０‧五公分、二‧五×０‧五公分等多處擦傷、左側腰
    部二‧五×０‧五×三公分穿刺傷等傷，戊○○則受有頭皮五×一×一公分撕裂
    、右上肢前緊二‧五×０‧五×一公分、六×０‧五×一公分撕裂傷、右大腿三
×０‧三×０‧五公分撕裂傷等傷，該二人經送醫始倖免於難等情，亦分別有診
    斷證明書各一件在卷可考。是被告乙○○等人之共同行為與被害人宙○○之死亡
    結果間、與丑○、戊○○之受傷結果間，均有因果關係，亦可認定。
  (五)按以自己犯罪之意思而參與，其所參與者雖非犯罪構成要件之行為，仍無解於共
    同正犯之罪責，被告某甲、某乙與已判決確定之某丙，於見被害人深夜獨行，即
    共萌邪念，相互謀議將被害人強拉上車，使之不能抗拒而為猥褻之行為，雖被告
    某甲實際上僅負責開車，尚未實施猥褻被害人，但既謀議在先，開車疾駛於後，
    則對於被告某乙之沿途強制猥褻行為，依照前述說明，仍應負共同正犯之罪責。
    又被告既與行將殺人之某甲共同將被害人拉出毆打，並於其擬逃之際，自後抱住
    不放，便於某甲下手刺殺，自難辭其行為分擔之責，縱其意在幫助，但其參與犯
    罪分擔，既已達犯罪構成要件之行為，仍應論以共同殺人之正犯，而非從犯，最
    高法院六十六年度台上字第二五二七號、六十五年度台上字第五九０號判例可資
    參照。被告等人所分別持以殺人之尖刀甚為銳利，所持之酒瓶、鐵椅、石頭、滅
    火器等物品，則均係質重堅硬之器具，多人持該等器具圍毆重擊被害人等三人，
    足使被害人完全喪失防禦能力，且足以使該三人受重創而致命等情，除為持尖刀
    之被告壬○○、持石頭之被告卯○○所明知，亦屬以拳打腳踢方式參與追逐毆打
    被害人等三人之未○○、申○○、乙○○等人可預見，乃被告等多人竟共同持尖
    刀、各該器具、及拳打腳踢之方式，猛力砍殺、重擊、圍毆被害人等三人，下手
    揮刺、毆打之部位均在頭部、胸部、背部等人體要害部位，所造成之傷深及心臟
    、刺穿腰內部，顯見於共同圍毆時持刀之被告壬○○與共犯辰○○下手揮砍被害
    人均甚為用力，有殺人之故意，應無可疑。而被告壬○○及共犯辰○○在店內舞
    池內揮刀砍殺被害人等情，為被告卯○○、未○○、申○○、乙○○君等人及其
    餘共犯所共見共聞之事實，復據被告卯○○、未○○、申○○、乙○○等供明在
    卷，其等在可預見被害人可因其等多人之圍毆砍殺而致命，猶繼續持石頭、滅火
    器、鐵椅、酒瓶等物及拳打腳踢之方式，共同參與圍毆、追逐、重擊被害人，使
    其等無法逃離被殺害之危險狀態，均足徵被告卯○○、未○○、申○○、乙○○
    等人亦有殺害宙○○、丑○、戊○○等三人之犯意，而與持刀之被告壬○○、共
    犯辰○○及其餘共犯多人有共同之犯意聯絡及行為分擔甚明。尤其在朝丑○、宙
    ○○、戊○○等三人之頭部、胸部、背部等身體上之要害各處砍殺、重擊，丑○
    不支先倒於閣樓地上，旋爭扎奮力爬起，為逃命而自二、三公尺高之閣樓上跳下
    該店一樓之舞池中，而倒於舞池中，宙○○則奔逃下至舞池中，壬○○等多人見
    狀復追逐而下，於舞池中或持尖刀、或持鐵椅、滅火器、石塊等物，或以拳打腳
    踢，圍殺、追打、重擊丑○、宙○○及戊○○身體各部位，然丑○、戊○○在被
    追殺、圍毆下，分別奔出該「侏儸紀ＰＵＢ」店門，而往金財神樓下逃跑，直至
    該大樓之一樓門口處，仍遭多人追上予以圍毆重擊，而宙○○則於該「侏儸紀Ｐ
    ＵＢ」店內，遭壬○○等人連續砍殺、重擊已受有重創，後復遭壬○○等人推出
    該店位於金財神大樓三樓之店門口附近，被壬○○、辰○○等二人持刀前後包夾
    猛刺其胸、背、腰等重要部位，致其傷重不支而倒於地，直至聽聞警員前來始罷
    手離去，益徵被告等人確有殺人之犯意無疑。被告乙○○所辯無殺人之犯意云云
    ，顯與本院調查證據所得之事實不符，要屬事後卸責之詞，均難以置信。
  (六)綜上調查結果，足見被告乙○○等四人均有如事實所示之犯行，應無任何可疑，
    事證明確，被告等前開犯行，均已足證明。
三、查被告乙○○與共犯辰○○等十七人，共同基於殺人之犯意，同時共同圍毆、追
    殺被害人宙○○、丑○及戊○○等三人，致宙○○死亡，丑○、戊○○則受創傷
    經送醫急救，倖免於難。核其所為，係犯刑法第二百七十一條第一項殺人罪及同
    條第二項、第一項殺人未遂罪。被告乙○○與壬○○、卯○○、未○○、申○○
    、辰○○、巳○○、Ｈ○○、亥○○、天○○、地○○、宇○○、己○○、癸○○、丁○○、戌○○、寅○○等十七人間，互有犯意之聯絡及行為之分擔，均係
    共同正犯。被告等以一殺人決意，在同一時、地，殺死宙○○，並殺害丑○、戊○○，未能得逞，屬一行為而侵害數法益，為想像競合犯，應依刑法第五十五條
    規定，應從一重按殺人既遂罪論處，公訴人認係連續犯，尚有誤會。再查共犯辰
    ○○（六十八年九月十四日生）、亥○○（六十七年二月十五日生）、天○○（
    六十七年三月六日生）、地○○（六十七年九月三十日生）、己○○（六十七年
    七月九日生）、癸○○（六十九年三月二十日生）、丁○○（六十九年三月十二
    日生）、宇○○（六十八年九月二十日生）、巳○○（六十七年二月四日生）等
    人，行為時均為十四歲以上十八歲未滿之未成年人，有渠等八人之年籍資料在卷
    可憑。而被告乙○○係成年人竟與未滿十八歲之人共犯前開殺人罪，除法定刑為
    死刑及無期徒刑部分依法不得加重外，應依少年事件處理法第八十五條之規定，
    加重其刑。
四、原審以被告乙○○罪證明確（同案被告未○○、卯○○、申○○、壬○○四人業
    經原審判刑確定），因予適用刑法第二十八條、第二百七十一條第一項、二項、
    第五十五條、第三十七條第二項、第三十八條第一項第二款、少年事件處理法第
    八十五條規定，並審酌被告之素行資料，僅因友人之細故與被害人發生口角糾紛
    ，即萌共同殺人之犯意，及其等犯罪之動機、手段、參與程度之輕重、所生危害
    ，迄未與被害人及其家屬賠償損害，及犯罪後之態度等一切情狀，量處乙○○有
    期徒刑十一年，褫奪公權八年。並認扣案尖刀一把，係共犯辰○○所有，並持以
    殺人之用，併依法宣告沒收。本院經核原判決認事用法，並無不合，量刑亦稱妥
    適。被告上訴意旨，仍執陳詞，否認犯罪，指摘原判決不當，非有理由，應予駁
    回。
貳、辛○○、庚○○、甲○○無罪部分：
一、公訴意旨略以：辛○○、庚○○、甲○○等人於八十四年十二月九日晚間，與未
    ○○等人相邀而至嘉義市○○路六一０號「金財神大樓」三樓之「侏儸紀ＰＵＢ
    」內聚集飲酒、跳舞作樂，適現役軍人宙○○、丑○、戊○○等人，亦前往該「
    侏儸紀ＰＵＢ」跳舞，迨翌日零時五十五分左右，因少年亥○○在該「侏儸紀Ｐ
    ＵＢ」舞池區怒擲酒杯，引起身旁之丑○不滿，雙方發生口角衝突，亥○○及在
    旁之壬○○、辰○○等人，即與丑○發生肢體衝突，丑○之同伴戊○○、宙○○
    見狀即出面欲解丑○之危，乃引起辛○○、庚○○、甲○○等人不滿，竟共同基
    於殺人之犯意聯絡，由壬○○、辰○○分別取出尖刀各一把，辛○○、庚○○及
    甲○○均以徒手，其餘酉○○等人則分持現場鐵椅、滅火器、石塊、酒瓶，或以
    徒手或以腳踢方式，共同下手參與圍殺，分頭追逐及重擊宙○○、戊○○及丑○
    ，其間丑○被追殺至該閣樓上（店內二樓），壬○○等多人，仍分頭予以圍堵、
    追擊，並漫然朝丑○、宙○○、戊○○之頭部、胸部、背部等身體要害各處砍殺
    、重擊，丑○不支先倒於閣樓地上，旋爭扎奮力爬起，自二、三公尺高閣樓跳至
    該店一樓舞池中，而倒於舞池中，宙○○則奔逃下至舞池中，壬○○等多人見狀
    復追逐而下，於舞池中或持尖刀、或持鐵椅、滅火器、石塊等物，或以拳打腳踢
    ，圍殺、追打、重擊丑○、宙○○及戊○○身體各部位，嗣丑○、戊○○在被追
    殺、圍毆下，分別奔出該「侏儸紀ＰＵＢ」店門，而往金財神樓下逃跑，直至該
    大樓之一樓門口處，仍遭多人追上予以圍毆重擊，而宙○○則於該「侏儸紀ＰＵ
    Ｂ」店內，遭壬○○等人連續砍殺、重擊已受有重創，後復遭壬○○等人推出該
    店位於金財神大樓三樓之店門口附近，被壬○○、辰○○等二人持刀前後包夾，
    猛刺其胸、背、腰等重要部位，致其傷重不支而倒於該處，因而受有頂骨部等處
    傷勢。丑○因而受有頭皮等傷，戊○○則受有頭皮等傷。嗣警方人員據報前往處
    理，壬○○等人始作鳥獸散，後宙○○經送醫急救，延至同日凌晨一時七分左右
    傷重不治死亡，而丑○、戊○○經送醫急救後，始倖免於難，因認辛○○、庚○○、甲○○與未○○等人共犯刑法第二百七十一條第一項項殺人罪嫌云云。
二、按犯罪事實應依證據認定之，無證據不得推定其犯罪事實；又不能證明被告犯罪
    者，應諭知無罪之判決；刑事訴訟法第一百五十四條、第三百零一條第一項分別
    定有明文。又認定不利於被告之事實，須依積極證據，苟積極證據不足為不利於
    被告事實之認定時，即應為有利於被告之認定，更不必有何有利之證據。再事實
    之認定，應憑證據，如未能發現相當證據，或證據不足以證明，自不能以推測或
    擬制之方法，為裁判基礎，最高法院三十年上字第八一六號、四十年台上字第八
    六號判例可資參照。
三、公訴人認被告辛○○、庚○○、甲○○等人涉有本案殺人罪嫌，無非以警局於案
    發後在肇事現場「侏儸紀ＰＵＢ」扣得錄影帶，並於影像中有被告辛○○、庚○○、甲○○出入，及同案被告卯○○於警訊中供稱：「我是有看見甲○○（穿黑
    衣服戴眼鏡）、辛○○二人及壬○○等人在ＰＵＢ門口毆打被害人」等語；與同
    案被告乙○○於偵查中供稱：「（問：甲○○、庚○○、辛○○當天有在場參與
    圍毆被害人？）有，我有看到他們。」等語，為其所憑論據。
四、訊之上訴人即被告辛○○、庚○○及甲○○均矢口否認有參與毆打被害人宙○○
    、丑○、戊○○之行為，被告辛○○辯稱：伊在該店進進出出，僅為確認被害者
    是否為其所認識之朋友，而跟隨其他被告之後一探究竟，並無殺人之犯意聯絡，
    亦無助勢之意思云云。被告庚○○辯稱：伊當時係在找伊之女友，並未出手打人
    云云。被告甲○○辯稱：伊當時係因好奇才跟出去看，並無參與毆打，伊與其餘
    有參與圍毆被害人之被告並無犯意聯絡云云。
五、按共犯之成立，除共同實施犯罪行為者外，其就他人之行為負共犯之責者，以有
    意思聯絡為要件，若事前並未合謀，實施犯罪行為之際，又係出於行為者獨立之
    意思，即不負共犯之責，最高法院十九年度上字第六九四號判例可資參照。本案
    在「侏儸紀ＰＵＢ」所扣得錄影帶之影像中雖有被告辛○○、庚○○、甲○○出
    入，但此僅能證明，被告辛○○、庚○○、甲○○於案發時人在「侏儸紀ＰＵＢ
    」，並無任何影像可以證明被告辛○○、庚○○、甲○○在「侏儸紀ＰＵＢ」內
    有殺人或打人行為。雖同案被告卯○○於警訊中供稱：「我是有看見甲○○（穿
    黑衣服戴眼鏡）、辛○○二人及壬○○等人在ＰＵＢ門口毆打被害人」等語（詳
    嘉義市警察局第一分局八十四年十二月十九日嘉市警一刑字第一五七六０號卷第
    三頁背面）等情；又同案被告乙○○亦於偵查中供稱：「（問：甲○○、庚○○
    、辛○○當天有在場參與圍毆被害人？）有，我有看到他們。」等語（詳八十四
    年度少連偵字第一九０號偵查卷九二頁背面）等語。並有同案被告地○○供稱有
    二十人參與毆打，及巳○○於偵查中予以指認等情（見八十四年度偵字第六三八
    四號偵查卷第二五頁、八十四年度偵字第六三二０號偵查卷第五五頁背面）。惟
    同案被告卯○○於原審已供明，不知甲○○、辛○○、庚○○有無參與毆打云云
    ；地○○供稱，在偵查中所供僅答稱有二十人在場，並非有二十人參與毆打云云
    ；巳○○供稱：伊在偵查中所供係伊聽人說等情在卷，是上開證據尚不能證明被
    告辛○○、庚○○、甲○○在「侏儸紀ＰＵＢ」內確有參與毆打或殺害被害人宙
    ○○、丑○、戊○○等人。
六、被告辛○○、庚○○、甲○○於八十四年十二月九日前「侏儸紀ＰＵＢ」去時尚
    有同夥Ｉ○○、Ｊ○○、Ｋ○○、Ｌ○○等人，而證人Ｉ○○於原審結證稱：「
    我沒看到他們三人（指辛○○、庚○○及甲○○）參與毆打，也沒有下場參與助
    勢」等語。證人Ｎ○○證稱：「我沒看到他們三人（指辛○○、庚○○及甲○○
    ）參與，他們三人在躲」等語。證人Ｋ○○於原審訊問時證稱，未在該店內看到
    被告辛○○等三人參與毆打，在外面是否有打伊不知情等語。證人Ｌ○○證稱，
    伊只顧伊自己，沒注意誰打等語，及被害人丑○、戊○○等人，所證無法指證被
    告辛○○、庚○○及甲○○毆打等語。又同案被告卯○○於八十六年七月三日提
    出陳情一份，要求儘速解返執行監獄，並將當時參與之人列冊細說分明，亦未指
    明被告辛○○、庚○○、甲○○在「侏儸紀ＰＵＢ」內有參與毆打或殺害被害人
    宙○○、丑○、戊○○等人（詳本院上訴審卷第一五九至一六六頁）。
七、綜上所述，本案依調查所得證據，尚不能證明被告辛○○、庚○○、甲○○與未
    ○○等人共犯刑法第二百七十一條第一項殺人罪嫌。此外復查無其他積極證據足
    認被告涉有公訴人指訴之殺人罪嫌。原審疏未詳察，遽認被告辛○○、庚○○、
    甲○○參與共同殺人，因而分別判決辛○○、庚○○、甲○○各處有期徒刑十年
    ，均褫奪公權七年，自有未洽。被告上訴意旨，指摘原判決採證不當，為有理由
    。自應由本院撤銷改判，諭知被告無罪判決，以昭公允。
據上論斷、應依刑事訴訟法第三百六十八條、第三百六十九條第一項前段、第三百六
十四條、第三百零一條第一項前段，判決如主文。
本案經檢察官曾顯智到庭執行職務。
中    華    民    國      九十      年      五      月      八          日
                                  臺灣高等法院臺南分院刑事第五庭
                                      審判長法官  茆    臺    雲
                                            法官  董    武    全
                                            法官  李    文    福
右正本證明與原本無異。
如不服本判決，應於判決送達後十日內向本院提出上訴狀，其未敘述理由者並應於提
出上訴狀後十日內向本院補提理由書（應附繕本)。
                                      法院書記官  李良    倩
中    華    民    國      九十      年      五      月      九          日
附錄法條：
刑法第二百七十一條第一項：殺人者，處死刑、無期徒刑或十年以上有期徒刑。
刑法第二百七十一條第二項：前項之未遂犯罰之。


司法院資訊處製作；財團法人民間司法改革基金會備份。
